【裁判字號】    91,易,919
【裁判日期】    921110
【裁判案由】    傷害
【裁判全文】
臺灣士林地方法院刑事判決                          九十一年度易字第九一九號
    公  訴  人  臺灣士林地方法院檢察署檢察官
    被      告  丙○○
                甲○○
    共      同
    選任辯護人  張泰昌律師
    被      告  丁○○
右列被告等因傷害等案件，經檢察官提起公訴（九十一年度偵字第五六七九號），本
院判決如左：
    主  文
丙○○、甲○○共同傷害人之身體，丙○○處有期徒刑參月，甲○○處拘役肆拾日，
如易科罰金，均以參佰元折算壹日。
丁○○受退去他人住宅之要求而仍留滯，處拘役貳拾日，如易科罰金，以參佰元折算
壹日。
    事  實
一、丙○○與甲○○為夫妻，丁○○與丙○○為服兵役時之同袍，三人均居住於台北
    市○○○路○段之甲桂林社區，因丁○○前向丙○○夫妻購買其現住之房屋，於
    產權移轉事宜發生金錢糾紛，彼此間遂生怨隙而相互交惡，時有口角爭執，緣丁○○於民國九十一年四月九日在其住處接獲不詳姓名之人寄予丙○○之傳真，內
    容記載丙○○因積欠第一產物保險股份有限公司之帳款，且無誠意解決，該人欲
    於近日前往拜訪及瞭解動產執行事宜，丁○○因忖丙○○向外借款竟留其住處地
    址供人聯絡，恐致困擾，乃心生氣憤，復因多次以電話聯絡丙○○未果，乃於同
    年月十一日清晨六時五十分許，親自前往丙○○夫妻位於台北市○○○路○段二
    一九巷三弄六三號五樓住處，欲與丙○○當面理論。丁○○抵達上址後，先按門
    鈴欲入屋內，詎遭應門之甲○○拒絕開門，丁○○氣憤之餘，乃在門外大聲叫囂
    ，並敲打鐵門，約經十餘分鐘後，甲○○開啟住處鐵門，丁○○旋即趁隙衝入屋
    內，並站立於門邊之鞋櫃旁，經甲○○斥喝「你出去，不准進來」等語命其離去
    後，丁○○明知受該退去之要求，仍繼續滯留屋內不肯離去，丙○○與甲○○二
    人遂基於共同普通傷害之犯意聯絡，由丙○○徒手環抱丁○○，將之推出門外樓
    梯間後，在旁甲○○即手持其所有雨傘一支毆打丁○○之身體數次及以該雨傘前
    端戳丁○○之嘴唇，丙○○則亦趁隙持不明物體，朝丁○○之左臉揮打，造成丁○○受有左眉下，左上眼皮裂傷約四Ｘ○．五公分、下唇左側瘀腫約一Ｘ一公分
    等普通傷害，嗣因丁○○用力推開丙○○後，始倉皇循樓梯下樓逃離。
二、案經丁○○、丙○○、甲○○訴由台北市政府警察局北投分局報告台灣士林地方
    法院檢察署檢察官偵查起訴。
    理  由
一、訊據被告丁○○、丙○○、甲○○，固均不否認於前揭時間，被告丁○○前往上
    開被告丙○○、甲○○住處理論，初因甲○○拒絕開門，丁○○乃在門外大聲叫
    門，嗣甲○○有開啟住處鐵門之事實，惟均矢口否認犯行，被告丁○○辯稱：當
    天丙○○、甲○○開門後，丙○○立刻持不明物體毆打其臉部，緊接將伊抱住，
    伊根本無法進入屋內云云；被告丙○○辯稱：當天伊自房間出來後，即看見伊妻
    甲○○倒在住處之大門旁邊，丁○○則已站在門內，伊見狀後，出於正當防衛而
    立即上前抱住丁○○並將其向門外推，以避免丁○○侵入住宅及毆打其妻，之後
    丁○○便搭電梯下樓離去云云；被告甲○○則諉稱：伊因小孩要上學，且見門外
    無聲，以為被告丁○○已經離去，才開啟大門，詎丁○○立即衝入屋內，將伊推
    倒在地，之後伊夫丙○○自房內出來，與丁○○相互拉扯後，丁○○便離去，案
    發當時伊並未手持雨傘及以雨傘毆打丁○○云云。惟查：
(一)被告丁○○犯行部分：
    被告丁○○因在其住處接獲傳真，內容記載丙○○積欠第一產物保險公司帳款，
    且無誠意解決，保險公司欲於近日前往拜訪，及瞭解動產執行事宜，丁○○自忖
    丙○○向外借款竟留其住處地址供人聯絡，恐致困擾，乃心生氣憤，復因多次以
    電話聯絡丙○○未果，乃於案發時間，親自前往丙○○夫妻住處，欲與丙○○當
    面理論，惟初遭應門之甲○○拒絕開門等情，業據被告丁○○自承在卷，並有上
    開傳真影本一紙在卷足憑，應甚明確，又被告丁○○嗣於告訴人即被告甲○○開
    門後，旋即進入屋內，經甲○○命其出去，而仍滯留屋內乙情，亦據告訴人甲○○堅指不移，核與在場目擊證人即甲○○女兒乙○○於偵查中證述：「當天有人
    按電鈴。後我媽開門，有一個人（指被告丁○○）進來，我很害怕，我跑到裡面
    去，因為他們外面很大聲，外面的人站門邊放鞋櫃處，媽媽說：你出去，不准進
    來，但他仍站在原處．．．．」等語（見偵卷第二十九頁背面）一致，參以被告
    丁○○於案發當日係專程前往被告丙○○夫婦住處理論，遭拒於門外在先，則一
    旦被告甲○○嗣後開啟大門，被告丁○○勢必順勢進入屋內，以遂其欲找被告丙○○理論之目的，始較符合常理，是告訴人甲○○及證人乙○○上開證訴情節，
    應屬可信，被告丁○○否認犯行，所辯不足採信，被告丁○○犯行，堪予認定。
(二)被告丙○○、甲○○犯行部分
１、被告甲○○與丙○○右揭共同傷害犯行，業據被告即告訴人丁○○於偵查中及本
    院審理時指訴歷歷，且核與證人乙○○於偵查中證述：案發時，媽媽（即被告甲○○）手拿雨傘乙節（見偵卷第二十九背面）及被告丙○○於甫案發後之警局初
    詢及後續偵查中，均一貫坦承確有動手毆打丁○○等語（見偵卷第七頁背面、第
    二十九頁正面）相符，證人乙○○於本院調查時，雖進一步證稱：「那天太陽很
    大，媽媽有拿一支雨傘」，「（問：你看到媽媽在跟丁○○拉扯時，他手上有無
    拿雨傘）沒有。」、「旁邊有一張桌子，媽媽把傘放在桌上。」（見本院九十二
    年八月二十九日訊問筆錄）等語，然證人乙○○同時證稱：丙○○從臥房出來後
    ，伊因害怕躲到房間內，並把門關起來等語明確，是證人乙○○於本院之證詞，
    除得證明案發時，確有雨傘在場可供作為凶器使用之事實，尚無法排除被告丙○○由房間出來而與丁○○發生衝突時，被告甲○○復隨手自桌上拿起雨傘毆打丁○○之可能。復參以被告丙○○、甲○○二人一致坦承先前即因金錢糾紛而與丁○○多次發生爭執，丁○○並曾數度前往渠等住處理論，案發當日丁○○係於清
    晨時分再次前往找尋被告丙○○理論，復在被告丙○○夫婦住處門外大聲叫囂及
    用力敲門之事實無訛，是以，被告丙○○、甲○○二人確有因夙怨致心生不滿而
    動手毆打被告丁○○之充分動機，應甚明確；又被告丁○○於案發後旋即前往醫
    院驗傷，經醫師診斷證實其當時確受有左眉下，左上眼皮裂傷約四Ｘ○．五公分
    、下唇左側瘀腫約一Ｘ一公分等普通傷害，有台北市立陽明醫院於案發當日（即
    九十一年四月十一日）出具之甲種診斷書一紙附卷可憑（附於偵卷第十四頁），
    此外，並有告訴人丁○○提出之受傷照片三幀附卷足憑，依該照片所示丁○○之
    受傷部位，與其所訴遭被告丙○○、甲○○分持不明物體及雨傘毆打、刺戳其臉
    部、嘴唇之被害情節，亦相符合，是被告丁○○之指訴，核屬有據，可以採信。
２、至被告甲○○於本院審理時辯稱：案發時伊並未拿雨傘云云，核與其在本院調查
    時初供：案發是否手持雨傘，伊已經忘記等語（見本院九十二年八月十五日訊問
    筆錄）出入甚大，且與上開證人乙○○及被告丁○○之一致供證內容亦不相符，
    無足採信；其另辯稱：案發當時，伊一開門即遭丁○○推倒在地云云，縱令屬實
    ，亦無足排除其事後起身，進而出手毆打丁○○之可能，此由被告甲○○供承當
    場目擊丁○○與丙○○相互拉扯之情，及以被告甲○○與丙○○間之夫妻關係，
    如確實目睹先生與外人拉扯，自應迅速起身協助之常情互參以觀，益徵明確，是
    被告甲○○此部份所辯，亦不足採信。
３、又被告丙○○辯稱：其自房內出來後，因目睹其妻倒地及丁○○進入其住宅，始
    基於正當防衛而與丁○○發生拉扯，但並未出手毆打丁○○云云，其妻即被告甲○○於本院審理時，亦附和其詞，諉稱：案發時，僅目睹被告丙○○、丁○○二
    人相互拉扯云云。然查，被告丙○○於甫案發後之警局初詢及後續檢察官偵查中
    ，均一貫坦承確有動手毆打丁○○乙情明確（見偵卷第七頁背面、第二十九頁正
    面），經核與告訴人丁○○指訴被毆情節，大致相符，其至本院審理時，始翻異
    前供，辯稱僅與丁○○相互拉扯云云，顯係事後避重就輕之詞，要難採信，另被
    告甲○○於本院調查時，一方面供陳：被告丙○○與丁○○僅相互拉扯，另一方
    面又陳稱並未注意渠二人之情況（見本院九十二年一月二十二日訊問筆錄），所
    陳內容矛盾，則係因出於迴護其夫之詞，不足採信。又按刑法第三十六條規定正
    當防衛之要件，必對於現在之不正侵害，始能成立，若侵害已過去，則其加害行
    為，自無正當防衛之可言（最高法院十九年上字第一一七四號判例意旨參照），
    依被告丙○○於本院審理時所供：「（問：看到你太太倒在玄關當時，丁○○正
    在作什麼）我到玄關時，看見丁○○已經在屋內，想要進一步衝進來，我就推開
    丁○○，事情就結束了。」等語（見本院九十二年一月二十二日訊問筆錄），被
    告丙○○既未親眼目擊其妻倒地之經過，且實際所見，亦無被告丁○○進一步攻
    擊其妻甲○○而施以現時不法侵害之情事，且被告丙○○既已上前抱住被告丁○○，並將之推往門外，則所謂侵入住宅之侵害亦已過去，被告丙○○、甲○○竟
    仍繼續毆打被告丁○○，顯見主觀上係基於傷害之犯意，而施以加害行為，應甚
    明確，而堪認定，時揆諸前開說明，其所稱正當防衛之辯，要難成立。
４、綜上，被告丙○○、甲○○二人犯行，亦事證明確，堪予認定。
二、核被告丁○○所為，係犯刑法第三百零六條第二項受退去之要求而仍留滯之罪，
    被告丙○○、甲○○二人所為，均係犯刑法第二百七十七條第一項之普通傷害罪
    。被告丙○○、甲○○二人有犯意聯絡及行為分擔，應論以共同正犯。爰審酌被
    告丁○○係因欲與被告丙○○理論民事糾紛，始為本案犯行之犯罪動機、目的、
    所生危害、犯後否認犯行之態度及其智識程度；被告丙○○、甲○○二人係因被
    告丁○○至渠等住處大聲叫囂叫門，態度不佳在先，渠二人始因氣憤而為本案傷
    害犯行之動機、犯後未坦承犯行之態度、及被告丙○○犯行致被告丁○○受傷之
    程度非輕，並渠等之智識程度等一切情狀，分別量處如主文所示之刑，並各諭知
    易科罰金之折算標準，以示懲儆。被告甲○○所有，持以行兇之雨傘一把，並未
    扣案，且本案發生迄今已一年半，被告甲○○復否認持雨傘傷害之犯行，則該把
    雨傘目前是否仍然存在，已難查知，為免執行困難，爰不予宣告沒收，附此敘明
    。
三、公訴意旨另以：被告丁○○基於傷害之犯意，於九十一年四月十一日上午六時五
    十分許，前往告訴人丙○○、甲○○夫妻位於台北市○○○路○段二一九巷三弄
    六三號五樓住處，欲與丙○○當面理論，因遭應門之甲○○、丙○○二人共同毆
    打，乃基於傷害之犯意，亦徒手毆打丙○○，並以腳踢甲○○（未成傷），致丙○○受有左手背擦傷、左胸挫傷等傷害，因認被告丁○○涉有刑法第二百七十七
    條第一項之傷害犯行云云。訊據被告丁○○，堅詞否認有何傷害犯行，辯稱：案
    發時，伊遭丙○○抱住及毆打，伊將丙○○頂到牆壁後才掙脫逃離等語。本院查
    ：
(一)公訴人起訴被告丁○○涉犯上開傷害犯行，無非係以告訴人丙○○、甲○○二人
    之指訴，證人乙○○於偵查中證述：被告丁○○與丙○○打架等語及告訴人丙○○提出之診斷證明書二紙為其論據。
(二)然查，告訴人甲○○於前揭時、地並未受傷乙情，為公訴人於起訴書所明載，復
    訊據告訴人甲○○，於本院自承案發當天並無外傷，因此並未前往驗傷等語明確
    （見本院九十二年十月二十四日訊問筆錄），應堪認定，是縱令甲○○所指被告
    丁○○以腳踢伊之情屬實，因刑法第二百七十七條第一項傷害罪，係以被害人受
    有普通傷害之實害結果為構成要件，同法復無處罰傷害罪之未遂犯，要難僅憑告
    訴人甲○○上開指訴，逕認被告涉有傷害甲○○之普通傷害犯行。
(三)又查，依告訴人丙○○所訴，伊係遭被告丁○○徒手捶打其胸部，然觀乎告訴人
    丙○○提出之診斷證明書（診字第五七○號，附於偵卷第十二頁），雖於診斷欄
    內載有「左胸挫傷」之內容，但於同一診斷書上復載明「於九十年十二月七日因
    左胸及左手疼痛至本院門診就醫．宜門診追蹤」等語，顯見該診斷證明書係依丙○○於九十年十二月七日就醫時之診斷結果製作，於本案起訴被告蘇建和涉嫌於
    九十一年四月十一日之傷害犯行並無關連，自難據以認定被告丁○○有於起訴書
    所載時間，毆打丙○○致其受有胸部傷害之犯行，又告訴人丙○○另提出載有：
    「左手背擦傷一Ｘ．五公分、二Ｘ．五公分」之九十一年四月十一日診斷證
    明書一紙（附於偵卷第十三頁），固可證明告訴人丙○○於案發當日確受有左手
    背傷害之事實，然該傷勢部位與丙○○一貫指訴係遭被告丁○○毆打其「胸部」
    云云，顯不相符，參以依丙○○所陳，案發當時與被告丁○○發生拉扯，伊以雙
    手環抱被告丁○○身體將其推出門外，伊在此際遭被告丁○○毆打之情狀判斷，
    當時丙○○之雙手手掌應係置於被告丁○○之身後，值此之際，被告丁○○如何
    能傷害丙○○之手背，實難想像，毋寧依該等傷害部位，應可認係於二人相互拉
    扯中，丙○○之手背不慎擦周遭牆壁或其他物品所致，始較合於常理，要難認係
    遭被告丁○○毆打所致。
(四)至證人乙○○於偵查中僅證述被告丁○○與丙○○打架等語（見偵卷第二十九頁
    背面），並未明確證述渠二人當時之相互動作，尚難排除其係因目擊丁○○、丙○○間之拉扯行為，即於主觀上逕認係「打架」，此觀乎證人乙○○嗣於本院作
    證時，詳質以案發經過，證人證稱：「（問：妳有無看到爸爸（指丙○○）跟丁○○打架）有。」、「（問：如何打）爸爸抓他、他又抓爸爸」、「（問：丁○○如何抓爸爸）我沒有看到。」等語（見本院九十二年八月二十九日訊問筆錄）
    ，均未能指明被告丁○○毆打傷害丙○○之具體動作甚明，是證人乙○○之證詞
    ，無從據為不利被告丁○○認定之依據。
(五)綜上，公訴人所指證據，尚不足以使本院就被告丁○○被訴傷害犯行產生確信，
    復查無其他積極證據足資認定，原應就傷害部分為被告丁○○無罪之諭知，惟公
    訴人認被告丁○○此部分之犯行與前開論罪科刑之侵入住宅犯行間，有牽連犯之
    裁判上一罪關係，爰不另為無罪之諭知。
據上論斷，應依刑事訴訟法第二百九十九條第一項前段，刑法第二十八條、第二百七
十七條第一項、第三百零六條第二項、第四十一條第一項，罰金罰鍰提高標準條例第
一條前段、第二條，判決如主文。
本案經檢察官簡靜玉到庭執行職務。
中      華      民      國      九十二      年      十一  月     十     日
                                        臺灣士林地方法院刑事第三庭
                                        審判長法  官  雷  雯  華
                                              法  官  李  育  仁
                                              法  官  吳  祚  丞
右正本證明與原本無異。
如不服本件判決，得自判決送達之日起十日內，向本院提起上訴。
                                              書記官  林  立  原
中      華      民      國      九十二      年      十一  月     十四   日
附錄本判決論罪科刑依據之法條：
中華民國刑法第三百零六條第二項：
  無故隱匿其內，或受退去之要求而仍留滯者，亦同。
中華民國刑法第二百七十七條第一項：
  傷害人之身體或健康者，處三年以下有期徒刑、拘役或一千元以下罰金。


司法院資訊處製作；財團法人民間司法改革基金會備份。
